【裁判字號】    99,審訴,2522
【裁判日期】    991013
【裁判案由】    違反商業會計法等
【裁判全文】
臺灣高雄地方法院刑事判決            99年度審訴字第2522號
公  訴  人  臺灣高雄地方法院檢察署檢察官
被      告  甲○○
上列被告因違反商業會計法等案件，經檢察官提起公訴（99年度
偵字第12350 號），被告自白犯罪，並經本院合議庭裁定改由受
命法官獨任依簡式審判程序進行，判決如下：
    主  文
甲○○共同連續商業負責人，以明知為不實之事項，而填製會計
憑證，處有期徒刑陸月，如易科罰金，以銀元參佰元即新臺幣玖
佰元折算壹日；減為有期徒刑參月，如易科罰金，以銀元參佰元
即新臺幣玖佰元折算壹日。
    事實及理由
一、甲○○於民國93年5 月起迄94年2 月間，應乙○○（另行審
    結）邀約擔任「上合田五金有限公司」（統一編號00000000
    ，址設高雄市楠梓區○○○街101 號，以下稱上合田公司）
    之登記負責人，為商業會計法之商業負責人。詎二人基於填
    製不實會計憑證及幫助逃漏稅捐之概括犯意聯絡，明知上合
    田公司並無實際銷貨事實，竟甲○○上開擔任上開融新公司
    之登記負責人期間，乙○○擔任實際負責人雇請員工為不實
    會計憑證之填載，虛開性質上屬會計憑證之統一發票金額88
    張共計新臺幣（以下同）2,090 萬1,452 元給予附表所示公
    司（行號），其中高達2,068 萬9,452 元之發票87張作為上
    開公司（行號）向上合田公司購買商品之進項憑證，憑藉以
    持之向稅捐機關申報營業稅時，申報扣抵銷項稅額使用，因
    而幫助如附表所示公司（行號）逃漏營業稅額共計103 萬
    4,475 元，足以生損害於稅捐機關對稅捐稽徵及管理之正確
    性。嗣經財政部高雄市國稅局深入稽查，始悉上情。
二、上開犯罪事實，業據被告於本院準備程序中坦承不諱，核與
    證人陳麗蓉於偵查中證述之情節相符，並有上合田公司之財
    政部高雄市國稅局營業人進銷項交易對象彙加明細表（銷項
    去路）、上合田公司之有限公司設立變更登記申請書、營業
    稅稅籍資料查詢表、申辦統一發票購票證委託書、現場勘查
    上合田公司營業地址照片等在卷可參。因被告自白核與事實
    相符，是本件事證明確，被告上開犯行，堪以認定。
三、新舊法比較
  (一)被告行為後，商業會計法第71條業於95年5 月24日修正施行
    ，該條第1 款原規定「商業負責人、主辦及經辦會計人員或
    依法受託代他人處理會計事務之人員有左列情事之一者，處
    5 年以下有期徒刑、拘役或科或併科新臺幣15萬元以下罰金
    ：一、以明知為不實之事項，而填製會計憑證或記入帳冊者
    」，修正後則將上開條文之刑度規定提高為「5 年以下有期
    徒刑、拘役或科或併科新臺幣60萬元以下罰金」，茲比較新
    舊法之結果，自應適用被告行為時之法律即95年5 月24日修
    正施行前之商業會計法第71條第1 款登載不實會計憑證罪規
    定。
  (二)被告行為後，刑法於94年1 月7 日修正通過，於94年2 月2
    日公布，於95年7 月1 日施行。按行為後法律有變更者，適
    用行為時之法律，但行為後之法律有利於行為人者，適用最
    有利於行為人之法律，現行刑法第2 條第1 項訂有明文。此
    條規定乃與刑法第1 條罪刑法定主義相契合，而貫徹法律禁
    止溯及既往之原則，係規範行為後法律變更所生新舊法律比
    較適用之準據法，本身尚無新舊法比較之問題，應一律適用
    裁判時之現行刑法第2 條規定以決定適用之刑罰法律，先予
    辨明。又新舊法比較，應就罪刑有關之共犯、未遂犯、想像
    競合犯、牽連犯、連續犯、結合犯，以及累犯加重、自首減
    輕暨其他法定加減原因（如身分加減）與加減例等一切情形
    ，綜其全部罪刑之結果而為比較，且就比較之結果，須為整
    體之適用，不能割裂分別適用各該有利於行為人之法律，此
    即法律變更之比較適用所應遵守之「罪刑綜合比較原則」及
    「擇用整體性原則」（最高法院95年5 月23日95年度第8 次
    刑庭會議決議意旨參照），茲就本件新舊法比較結果說明如
    下：
  1.被告行為時刑法第28條原規定：「二人以上共同實施犯罪之
    行為者，皆為正犯」；而行為後新法修正施行，將舊法之「
    實施」改為「實行」，而成為：「二人以上共同實行犯罪之
    行為者，皆為正犯」。原「實施」之概念，包含陰謀、預備
    、著手及實行等階段之行為，修正後僅共同實行犯罪行為始
    成立共同正犯，是新法共同正犯之範圍已有限縮，排除陰謀
    犯、預備犯之共同正犯。新舊法就共同正犯之範圍既因此而
    有變動，自屬犯罪後法律有變更，而非僅屬純文字修正，應
    有新舊法比較適用之問題。然本件被告係基於共同犯罪之意
    思而參與犯罪構成要件行為之實行，即屬實行犯罪行為之正
    犯，不論依修正前、後之規定，皆屬共同正犯，上述刑法第
    28條之修正內容並非較有利於被告。
  2.關於罰金刑：修正前商業會計法第71條第1 款商業負責人明
    知不實事項而填製會計憑證罪，法定刑罰金部分，依修正前
    刑法第33條第5 款規定：「罰金：（銀元）一元以上」，而
    銀元與新臺幣間之折算，依現行法規所定貨幣單位折算新臺
    幣條例規定，以銀元1 元折算新臺幣3 元；修正後第33條第
    5 款則規定：「罰金：新臺幣一千元以上，以百元計算之」
    ，經比較新舊法之規定，修正後刑法第33條第5 款所定罰金
    之最低數額，較之修正前提高，自以修正前刑法第33條第5
    款規定有利於被告。
  3.被告行為後，刑法第55條後段之牽連犯規定亦經刪除。是於
    新法修正施行後，被告所犯明知為不實之事項而填製會計憑
    證及幫助他人逃漏稅捐之犯行，即須分論併罰。比較新、舊
    法之結果，以適用被告行為時之法律即修正前刑法第55條之
    規定，較有利於被告。
  4.修法後刑法業已刪除刑法第56條連續犯之規定，於新法修正
    施行後，行為人之數犯罪行為，即須分論併罰。此刪除雖非
    犯罪構成要件之變更，但顯已影響行為人刑罰之法律效果，
    自屬法律有變更，是比較新舊法結果，以適用修正前刑法第
    56 條 之規定較有利於被告。
  5.綜上法律修正前、後之整理比較，揆諸前揭最高法院決議及
    修正後刑法第2 條第1 項之「從舊從輕」原則，本案就罪刑
    有關之共犯、累犯、牽連犯、連續犯及刑之加重減輕等情形
    ，應一體適用被告行為時之法律對其較為有利。
四、按會計憑證，依其記載之內容及其製作之目的，亦屬文書之
    一種，另營利事業銷貨統一發票，乃證明會計事項之經過，
    而為造具記帳憑證所根據之原始憑證，凡商業負責人以明知
    為不實事項而填製會計憑證或記入帳冊，抑或開立不實之統
    一發票，均該當商業會計法第71條第1 款之罪，本罪乃刑法
    第215 條業務上文書登載不實罪之特別規定，依特別法優於
    普通法之原則，自應優先適用，殊無論以刑法第215 條業務
    上文書登載不實罪之餘地。另按稅捐稽徵法第43條係對於逃
    漏稅捐之教唆或幫助行為特設之專條，為獨立之處罰規定，
    此所謂幫助，乃犯罪之特別構成要件，有別於刑法上之幫助
    犯，並非逃漏稅捐者之從犯，故如2 人以上者同犯該條之罪
    ，應不排除共同正犯之適用（司法院廳刑一字第1692 號
    司法院第二廳研究意見參照）。被告甲○○係上合田公司之
    登記負責人，屬商業會計法第4 條所稱之商業負責人，其明
    知上合田公司並無銷貨之事實，竟虛偽開立不實統一發票予
    附表所示之公司行號，是核被告甲○○所為，係犯修正前商
    業會計法第71條第1 款之以明知為不實之事項而填製會計憑
    證罪及稅捐稽徵法第43條第1 項之幫助納稅義務人以詐術逃
    漏稅捐罪。被告甲○○與乙○○，就上開犯行間，有犯意聯
    絡及行為分擔，應論以共同正犯，被告先後多次填製不實會
    計憑證及幫助如附表所示之公司逃漏稅捐之犯行，時間緊接
    ，犯罪手法相同，所犯又分別係構成要件相同之罪名，顯係
    基於概括犯意為之，為連續犯，應依修正前刑法第56條之規
    定，各以一罪論，並分別加重其刑。又被告所犯上開修正前
    商業會計法第71條第1 款以明知為不實之事項而填製不實會
    計憑證罪及稅捐稽徵法第43條第1 項之幫助逃漏稅捐罪間，
    有方法、目的之牽連關係，應依修正前刑法第55條規定，從
    一重之填製不實會計憑證罪論處。
五、爰審酌被告甲○○為圖私利，擔任公司登記負責人，以虛開
    發票之方式幫助他人逃漏稅捐，危害稅捐機關核課稅捐之正
    確性，所為實不足取，惟念及被告犯後坦承犯行，尚有悔意
    及犯罪之動機、目的、手段、幫助他人逃漏之稅額等一切情
    狀，量處如主文所示之刑。又被告犯罪時間係於96年4 月24
    日以前所為，合於中華民國九十六年罪犯減刑條例之規定，
    應依同條例第2 條第1 項第3 款、第7 條之規定，減其宣告
    刑二分之一。再被告行為後，刑法第41條易科罰金折算標準
    之規定，修正為「犯最重本刑為5 年以下有期徒刑以下之刑
    之罪，而受6 個月以下有期徒刑或拘役之宣告者，得以新臺
    幣1,000 元、2,000 元或3,000 元折算1 日，易科罰金」；
    惟修正前依罰金罰鍰提高標準條例第2 條前段（現已廢止）
    規定，易科罰金之折算標準最高為銀元300 元，最低為銀元
    100 元，即新臺幣900 元或300 元，是比較修正前後之易科
    罰金折算標準，以修正前刑法之規定，較有利於被告，爰依
    刑法第2 條第1 項前段之規定，適用最有利於被告之行為時
    法即修正前刑法第41條第1 項前段、廢止前罰金罰鍰提高標
    準條例第2 條規定處罰，爰併諭知易科罰金之折算標準。
六、據上論斷，應依刑事訴訟法第273 條之1 第1 項、第284 條
    之1 、第299 條第1 項前段，修正前商業會計法第71條第1
    款，稅捐稽徵法第43條第1 項，刑法第11條前段、第2條 第
    1 項前段，修正前刑法第28條、第56條、第55條、第41 條
    第1 項前段，廢止前罰金罰鍰提高標準條例第2 條，現行法
    規所定貨幣單位折算新臺幣條例第2 條，中華民國九十六年
    罪犯減刑條例第2 條第1 項第3 款、第7 條，逕以簡易判決
    處刑如主文所示。
七、如不服本判決，應於判決書送達之日起10日內向本院提出上
    訴狀。
本案經檢察官李英霆到庭執行職務。
中    華    民    國    99    年    10    月     13    日
                  刑事第十庭    法  官  廖建瑜
以上正本證明與原本無異。
如不服本判決應於收受送達後10日內向本院提出上訴書狀，並應
敘述具體理由；如未敘述上訴理由者，應於上訴期間屆滿後20日
內向本院補提理由書（均須按他造當事人之人數附繕本）「切勿
逕送上級法院」。
中    華    民    國    99    年    10    月     13    日
                               書記官   林介欽

司法院資訊處製作；財團法人民間司法改革基金會備份。
